臺灣屏東地方法院刑事判決　　　　　　　　　　　　　九十一年度訴字第六六號
　　公　訴　人　臺灣屏東地方法院檢察署檢察官
　　被　　　告　甲○○
　　選任辯護人　葉銘進律師
右列被告因偽造文書等案件，經檢察官提起公訴（九十一年度偵字第三五七五號），
本院判決如左：
    主  文
甲○○連續行使偽造公文書，足以生損害於公眾及他人，處有期徒刑壹年貳月，緩刑
肆年。
「福吉祥二號」（漁船統一編號：ＣＴ一—三七二六號）之報關簿上，偽造之「東港
安檢所東港近海出港」印文柒枚、「東港安檢所入港」印文柒枚、偽造之「錢宏吉」
署押參枚、「陳冠迪」署押參枚、「林明志」署押貳枚、「葉唐明」署押貳枚、「林
俊佑」署押壹枚、「劉希盛」署押壹枚、「劉尚文」署押壹枚、「郭柏佳」署押壹枚
，偽造之「東港安檢所東港近海出港」印章、「東港安檢所入港」印章、滾輪式日期
時間戳章各壹枚，均沒收之。
    事  實
一、甲○○為「福吉祥二號」（即編號為ＣＴ一─三七二六號）漁船之船長，原為在
    屏東縣東港鎮附近海域，從事捕魚事業之漁民，其明知如欲出海至東港鎮附近海
    域捕漁時，依規定於進出該鎮漁港時，均應持自存之上開漁船「機漁船（含船員
    ）進出港檢查表」（俗稱外關簿）向行政院海岸巡防署第六一大隊第六一三中隊
    所屬之東港安檢所申報，經該安檢所人員檢查許可後，方得進出該漁港，並得據
    該漁船實際出港捕捉漁類時所使用之時數，向各漁民加油站申購政府補助之漁民
    用柴油，以取得政府補貼漁船柴油每公升新台幣（下同）約五點二八八至五點七
    元之利益，而東港安檢所之檢查人員如准許其申報時，除會在該漁民所自存之報
    關簿上核蓋出、進港時間章、及「東港安檢所東港近海出港」或「東港安檢所入
    港」印文，並製作檢查人員署押外，且會在安檢所內自存之報關簿（俗稱內關簿
    ）上登載出、進港漁船名稱、編號、船上人數、出進港口日期及檢查人員之署押
    ，以達確實管核漁船進出港口之目的。詎甲○○為貪圖以低價之之政府補助價購
    買漁船用柴油之利益，於並未出港之情形下，基於偽造公文書及詐欺得利之概括
    犯意，先委由不知情之刻印業者偽刻「東港安檢所東港近海出港」、「東港安檢
    所入港」之印章，及滾輪式時間戳章各一枚，未經前開出入港報關手續，即連續
    七次蓋用於其自存之內關簿上，偽造出、進港時間、及「東港安檢所東港近海出
    港」、「東港安檢所入港」字樣之印文，並偽造安撿人員「錢宏吉」署押三枚、
    「葉唐明」署押二枚、「陳冠迪」署押三枚、「林俊佑」署押一枚、「林明志」
    署押二枚、「劉希盛」署押一枚（起訴書漏載）、「劉尚文」署押一枚、「郭柏
    佳」署押一枚（起訴書誤載為郭佳柏），而偽造「機漁船（含船員）進出港檢查
    表」公文書（即內關簿），足以生損害於海巡署對漁船管理之正確性及上開安撿
    人員之權益。甲○○並連續七次持上開偽造不實之「機漁船（含船員）進出港檢
    查表」公文書，向東港鎮內之滿豐加油站行使以詐購甲種漁民用柴油，使不知情
    之加油站人員因此陷於錯誤，誤認甲○○符合低價購油之要件，而以政府補助價
    每公升五點二八八至五點七元之售價（當時市價每公升約十二元，價差約六點三
    至六點七一二元），出售漁船用柴油予甲○○，使其共計獲得價差約十六萬七千
    六百五十九元之不法利益（6.712×3600×6＝144979.2，6.3×3600＝22680，
    144979.2＋22680≒167659）。嗣為海岸巡防署人員於民國九十一年六月二十四
    日上午十時許，循線查獲上情，得知其連續偽造、行使「機漁船（含船員）進出
    港檢查表」公文書及詐購柴油情形如下：
  (一)於九十一年二月二十日，分別偽造錢宏吉、葉唐明之署押而偽造該漁船之自九十
    一年二月十六日下午七時三十分許起，至九十一年二月二十日上午七時三十分許
    止之進出東港安檢所之安檢紀錄，佯向東港鎮內之滿豐加油站以每公升五點二八
    八元詐購漁民用柴油三千六百公升。
  (二)於九十一年二月二十三日，分別偽造陳冠迪、錢宏吉之署押而偽造該漁船之自九
    十一年二月二十日中午十二時許起，至九十一年二月二十三日下午二時五十分許
    止之進出東港安檢所之安檢紀錄，佯向東港鎮內之滿豐加油站以每公升五點二八
    八元詐購漁民用柴油三千六公升。
  (三)於九十一年三月三日，分別偽造陳冠迪、林俊佑之署押而偽造該漁船之自九十一
    年二月二十八日下午二時許起，至九十一年三月三日下午五時許止之進出東港安
    檢所之安檢紀錄，佯向東港鎮內之滿豐加油站以每公升五點二八八元詐購漁民用
    柴油三千六百公升。
  (四)於九十一年三月十五日，分別偽造陳冠迪、林明志之署押而偽造該漁船之自九十
    一年三月十一日上午十一時三十分許起，至九十一年三月十四日下午二時二十分
    許止之進出東港安檢所之安檢紀錄，佯向東港鎮內之滿豐加油站以每公升五點二
    八八元詐購漁民用柴油三千六百公升。
  (五) 於九十一年三月二十日，分別偽造劉希盛、林明志之署押而偽造該漁船之自九
     十一年三月十六日上午七時三十分許起，至九十一年三月十九日下午三時四十
     分許止之進出東港安檢所之安檢紀錄，佯向東港鎮內之滿豐加油站以每公升五
     點二八八元詐購漁民用柴油三千六百公升。
  (六)於九十一年三月二十四日，分別偽造葉唐明、錢宏吉之署押而偽造該漁船之自九
    十一年三月二十日下午四時五十分許起，至九十一年三月二十四日上午四時二十
    分許止之進出東港安檢所之安檢紀錄，佯向東港鎮內之滿豐加油站以每公升五點
    二八八元詐購漁民用柴油三千六百公升。
  (七)於九十一年四月二十日，分別偽造劉尚文、郭柏佳之署押而偽造該漁船之自九十
    一年四月十七日下午一時三十分許起，至九十一年四月二十日下午四時許止之進
    出東港安檢所之安檢紀錄，佯向東港鎮內之滿豐加油站以每公升五點七元詐購漁
    民用柴油三千六百公升。
二、案經行政院海岸巡署移送台灣屏東地方法院檢察署檢察官偵查起訴。
    理 由
一、訊據被告甲○○對右揭犯罪事實坦承不諱，核與證人陳冠迪、林明志二人於偵查
    中證述情節相符，復有台灣省動力漁船登記卡、東港安檢所自存之報關簿、東港
    安檢站工作日誌、執勤人員排班表、補充漁油申請書、被告自存之報關簿、配油
    手冊等附卷可稽，被告自白顯與事實相符而值採信，本件事證明確，其犯行堪以
    認定。
二、按所謂稱公文書者，謂公務員職務上制作之文書；稱公務員者，依法令從事於公
    務之人員，刑法第十條第三項、第二項分別定有明文，查被告偽造「東港安檢所
    東港近海出港」、「東港安檢所入港」印章、滾輪式日期時間戳章（即阿拉伯數
    字章）蓋用在前開「機漁船（含船員）進出港檢查表」內之相當欄位，並偽簽各
    海巡署安檢人員之署押，用以表示上開漁船曾經許可出港作業及進港檢查合格放
    行，是上述「機漁船（含船員）進出港檢查表」等文書，於形式上觀察，即足以
    知悉係表示前述海巡署安檢之公務員對於其職務上所掌之漁船進出港口事項，已
    為檢查而制作之文書，此等文書自屬刑法第二百十一條所稱之公文書，被告竟以
    上開手法偽造上述公文書，並持「機漁船（含船員）進出港檢查表」公文書，向
    東港滿豐加油站行使，而以補助價格詐購漁船用柴油，核其所為，係犯刑法第二
    百十六條、第二百十一條之行使偽造公文書罪、同法第三百三十九條第二項之詐
    欺得利罪。公訴人雖認係犯同條第一項之詐欺取財罪，然被告確有付款以購買上
    述漁船用柴油，不過係以不實之手段使配油站人員陷於錯誤而以經政府補助後之
    優惠價格出售，故其詐欺所得應係政府補助之利益，是其所為應係犯詐欺得利罪
    ，公訴人所引用之法條容有未洽，應予變更。被告利用不知情之某刻印人員偽造
    上揭印章部分，係屬間接正犯。又刑法上所謂之「公印」，係指公務機關與機關
    長官資格及其職務之印信而言，即俗稱大印與小官章，若僅為證明之用，自非屬
    公印（最高法院七十一年度台上字第一八三一號判例、六十九年度台上字第六九
    三判例參照），查被告所偽造之「東港安檢所東港近海出港」、「東港安檢所入
    港」印章各，係用以證明漁船出入漁港業經依法檢查，並非表示公務機關或機關
    長官資格及其職務，自非刑法第二百十八條第一項之「公印」，應屬刑法第二百
    十七條第一項所規定之「印章」。被告偽造上開公文書，並在上述公文書中偽造
    安檢人員等人之署押及偽造「東港安檢所東港近海出港」、「東港安檢所入港」
    印章並加蓋其上，應成立刑法第二百十一條及同法第二百十七條第一項之罪，其
    二罪間有方法結果之牽連關係，並依同法第五十五條之規定，從一重之偽造公文
    書罪處斷（釋字第八二號、院解字第三０二０號意旨參考）。又偽造公文書之低
    度行為則為行使之高度行為所吸收，應論以行使偽造公文書罪。被告前後七次犯
    行使偽造公文書罪、詐欺得利罪，均時間緊接，所犯罪名各自相同，顯係基於概
    括犯意反覆為之，均應分別依刑法第五十六條之規定，分別論以一罪，並依法加
    重其刑。其所犯行使偽造公文書、詐欺得利二罪間，有方法、結果之牽連關係，
    為牽連犯，應從一較重之連續行使偽造公文書罪處斷。爰審酌被告素行、犯罪動
    機、目的、手段、詐欺所得之利益、智識程度，及犯罪後態度等一切情狀，量處
    如主文所示之刑。又被告前未曾受有期徒刑以上刑之宣告，有卷附台灣高等法院
    被告全國前案紀錄表可稽，且事後已坦承犯行，深具悔意，經此刑之宣告後，應
    知警惕而無再犯之虞，本院認其宣告刑以暫不執行為當，併予以宣告緩刑四年，
    以啟自新。扣案之「福吉祥二號」（漁船統一編號：ＣＴ一—三七二六號）之報
    關簿上，偽造之「東港安檢所東港近海出港」印文七枚、「東港安檢所入港」印
    文七枚、偽造之「錢宏吉」署押三枚、「陳冠迪」署押三枚、「林明志」署押二
    枚、「葉唐明」署押二枚、「林俊佑」署押一枚、「劉希盛」署押一枚、「劉尚
    文」署押一枚、「郭柏佳」署押一枚，及偽造之「東港安檢所東港近海出港」印
    章、「東港安檢所入港」印章各一枚（雖未扣案，但無證據足認已經滅失），均
    應依刑法第二百十九條之規定宣告沒收。至被告偽造之滾輪式日期時間戳章（此
    為單純數字戳章，與人格同一性無關，非屬印章），顯為被告所有供犯罪所用之
    物，雖未扣案，但無證據證明已滅失，應依刑法第三十八條第一項第二款之規定
    ，併予宣告沒收。
據上論結，應依刑事訴訟法第二百九十九條第一項前段、第三百條，刑法第五十六條
、第二百十六條、第二百十一條、第三百三十九條第二項、第一項、第五十五條、第
七十四條第一款、第二百十九條、第三十八條第一項第二款，罰金罰鍰提高標準條例
第一條前段，判決如主文。
本案經檢察官劉俊儀到庭執行職務。
中      華      民      國    九十一    年      十      月     八     日
                                   臺灣屏東地方法院刑事第二庭
                                         審判長法  官黃國永
                                               法  官林昌義
                                               法  官翁世容
右正本證明與原本無異。
如不服本判決應於收受本判決後送達後十日內向本院提出上訴書狀，其未敘述上訴理
由者，並得於提起上訴後十日內向本院補提理由書狀（均須按他造當事人之人數附繕
本 ）「切勿逕送上級法院」
                                           書記官   王秋淑
中      華      民      國      九十一      年      十      月    八    日
附錄：
中華民國刑法第二百十一條
偽造、變造公文書，足以生損害於公眾或他人者，處一年以上七年以下有期徒刑。
中華民國刑法第二百十六條
行使第二百十條至第二百十五條之文書者，依偽造、變造文書或登載不實事項或使登
載不實事項之規定處斷。
中華民國刑法第三百三十九條第二項
以前項方法得財產上不法之利益或使第三人得之者，亦同。前二項之未遂犯罰之。
